【裁判字號】    94,訴,421
【裁判日期】    950608
【裁判案由】    新型專利異議
【裁判全文】
臺北高等行政法院判決
                                    94年度訴字第00421號
                              .
原      告  甲○○
訴訟代理人  陳啟舜律師
複  代理人  錢師風律師
            楊翠玲律師
被      告  經濟部智慧財產局
代  表  人  蔡練生（局長）
訴訟代理人  丁○○
            丙○○
參  加  人  乙○○
訴訟代理人  戊○○
上列當事人間因新型專利異議事件，原告不服經濟部中華民國93
年12月30日經訴字第09306233180 號訴願決定，提起行政訴訟，
本院判決如下：
    主  文
原告之訴駁回。
訴訟費用由原告負擔。
    事  實
一、事實概要：參加人於民國（下同）90年1月17日以「轉動體
    之支承構造之追加(一)」作為其第00000000號「轉動體之支承
    構造」新型專利案之追加專利，向被告申請新型專利，經被
    告編為第00000000A01號審查，准予專利。公告期間，原告
    於91年10月7日以該專利案有違核准審定時專利法第98條第2
    項規定，不符新型專利要件，對之提起異議，嗣參加人於同
    年12月12日修正申請專利範圍，經被告審查，認該修正本未
    變更實質，且該案原經審定公告之申請專利範圍確有過廣之
    情事，乃准予修正，列入本案審查，並於93年3月12日以（
    九三）智專三（二）04099字第09320237390號專利異議審定
    書為「異議不成立」之處分。原告不服，提起訴願，遭決定
    駁回，遂提起行政訴訟。本院因認本件撤銷訴訟之結果，參
    加人之權利或法律上利益將受損害，爰依職權裁定命獨立參
    加被告之訴訟。
二、兩造聲明：
    (一)原告聲明（原告未於言詞辯論期日到場，據其以前陳述及
      所提書狀而為記載）：
      1.訴願決定及原處分均撤銷，命被告應為異議成立，不予
        專利之處分。
      2.訴訟費用由被告負擔。
    (二)被告聲明：
      如主文所示。
三、兩造之爭點：
    原告所提異議證據，是否足以證明系爭案係運用申請前既有
    之技術或知識，而為熟習該項技術者所能輕易完成且未能增
    進功效，而有違核准審定時專利法第98條第2 項進步性之規
    定，不符新型專利之要件？
    (一)原告主張（原告未於言詞辯論期日到場，據其以前陳述及
      所提書狀而為記載）：
      1.原告於異議階段係舉附89年6月1日審定公告之第
        00000000號「樞接在非滾珠軸承之軸構造」專利案（以
        下簡稱證據1）、西元1992年7月14日公開之美國5,129,
        738號專利案（以下簡稱證據2）、西元2000年9月26日
        公開之美國第6,124,657號專利案（以下簡稱證據3）為
        證據，主張系爭案有違反專利法第98條第2項規定。
      2.本件被告之處分理由稱：「‧‧‧。(五)證據1為樞接在
        非滾珠軸承之軸構造，其軸具有一大1／2圓周之正圓周
        弧面之支持面，以及非正圓弧面，後者可為一平面或成
        等角佈設狀。相較之下，證據1並未涉及軸承之構形，
        故其軸承內壁仍是已習知之圓柱面，其並不具有系爭案
        上述之軸承內壁之構形特徵，以及其可更減少軸承與軸
        管之接觸面積，可減少潤滑液之粘滯及增加潤滑液之容
        置空間等功效，故證據1不足以否定系爭案之進步性。
        (六)證據2為軸承裝置，其在軸承內壁或軸管外壁之一者
        設有半徑方向之突出部，藉此而形成容置處理面積，以
        產生一特定之油膜動態壓力效應，以防止在施加負載至
        軸管時，軸管與軸承之實體接觸。相較之下。證據2或
        其與證據1之相關技術之組合亦不具有上述理由(五)之功
        效，均不足以否定系爭案之進步性。(七)證據3為馬達具
        有流體動力式軸承及使用此馬達之冷卻裝置，在異議相
        關之技術內容部分為其中述及軸桿與自潤軸承之空隙係
        介於2至12μm，以及軸桿與扇體間利用嵌合凸部之接合
        機制。相較之下，證據3或其與證據1及2之相關技術之
        組合，仍不具有上述理由(五)中所述之系爭案之功效，故
        均不足否定系爭案之進步性」。
      3.本件爭點所在：
        系爭案之技術內容是否僅為其申請專利說明書及第1 圖
        所揭示之習知技術與證據1 及證據3 之單純組合？或僅
        為其申請專利說明書及第1 圖所揭示之習知技術與證據
        2 及證據3 之單純組合？
        (1)系爭案於91年12月12日修正申請專利範圍，該修正後
          第1項（獨立項）範圍：一種轉動體之支承構造之追
          加一，用於具有扇體之風扇，包括：一陶瓷軸管，其
          一端開口係固接於該風扇之扇體；至少一陶瓷軸承，
          用以可轉動地支承該陶瓷軸管；一套管，緊密地套設
          於該陶瓷軸承之外圍；以及一蓋件，用以固定該陶瓷
          軸管之一端及密封該另一端之開口，其特徵在於：該
          陶瓷軸管外壁及該陶瓷軸承內壁之一係形成為非圓柱
          面，且該陶瓷軸承內壁係沿圓周方向切削，以進一步
          減少其與陶瓷軸管的接觸面積。
        (2)前開「其特徵在於」之前部分，為系爭案「第1 圖之
          先前技術」；「其特徵在於」之後部分，始為系爭案
          與其第1 圖之先前技術不同所在 (與系爭案第2 圖不
          同，係緣自系爭案修正該申請專利範圍所增加該陶瓷
          軸承8 內壁有沿圓周方向切削所形成)。
        (3)原告主張之證據1揭示「軸10外壁係形成非正圓弧面
          」技術手段；原告主張之證據2揭示「軸承11內壁係
          形成非圓柱面」技術手段；原告主張之證據3揭示「
          軸承6內壁之表面形成數個第一動壓產生槽道33及數
          個第二動壓產生槽道34」技術手段。
        (4)查，原告係以系爭案之「其特徵在於」之後部分，係
          運用該證據1 與證據3 ，或證據2 與證據3 已公開之
          片斷技術而已，即，系爭案僅係其「其特徵在於」之
          前部分與該證據1 與證據3 ，或證據2 與證據3 已公
          開之片斷技術之單純組合（集合運用）而已。惟被告
          卻以證據1 為樞接在非滾珠軸承之軸構造，證據1 並
          未涉及軸承之構形；證據2 為軸承裝置，證據2 或其
          與證據1 之相關技術之組合；證據3 為一馬達具有流
          體動力式軸承及使用此馬達之冷卻裝置，證據3 或其
          與證據1 及2 之相關技術之組合為其審查依據。由於
          前開事實為判斷原處分是否違法之重要依據，爰聲請
          先予調查。即系爭案是否僅為其第1 圖之先前技術部
          分與證據1 或證據2 與證據3 已公開之片斷技術之單
          純組合而已？
        (5)本件被告所作之上述處分理由，係將各證據案與系爭
          案之技術內容逐一比較，其顯然並未就系爭案之主要
          技術特徵「是否為運用申請前各證據案已公開之技術
          ，而為熟習該項技術者所能輕易完成，且未能增進功
          效」加以審查，該處分應屬違誤。
        (6)另訴願決定理由載述：「‧‧‧。經查，系爭案之母
          案- 第00000000號『轉動體之支承構造』新型專利案
          ，係訴願人於訴願程序始提出之證據，且該母案與原
          異議證據1 、2 及3 不具同一基礎事實之關連性，核
          屬新證據，自非本件訴願所得審究之範圍，‧‧‧」
          。經查，該決定理由亦有違誤，因為，系爭案之母案
          技術手段，係非常清楚被載述於系爭案之申請專利說
          明書及其第1 圖，該技術手段自系爭案申請日之前即
          被充份揭示，訴願人（即原告）於訴願階段所提之訴
          願理由，係在說明被告所作處分理由疏失，其非新證
          據，訴願決定理由稱該母案屬新證據，且未加以審理
          ，該決定理由亦應屬違誤。
      4.系爭案申請專利範圍第1項（獨立項）之主要技術特徵
        為何？
        (1)系爭案創作背景揭示：「本追加創作係有新型第
          00000000號『轉動體之支承構造』之追加(一)。第1圖
          係該原案之轉動體之支承構造用於散熱風扇之立體分
          解圖」【說明書創作說明(1)頁第6行以下】。
        (2)系爭案創作目的揭示：「因此，本追加創作之一目的
          在提供一種可減少陶瓷軸管與陶瓷軸承之接觸面積之
          轉動體之支承構造，以解決該原案需要較多的潤滑油
          潤滑，以及陶瓷軸管與陶瓷軸承間的間隙小於8μm時
          無法運轉之問題。本追加創作之另一目的在提供一種
          可增強射出成型之扇體與陶瓷軸管之結合之轉動體之
          支承構造」【說明書創作說明(2)頁第7行以下】。
        (3)系爭案功效揭示：「1.藉由切去至少一段陶瓷軸管外
          壁的弧面或在陶瓷軸承內壁形成至少一道凹槽，可使
          陶瓷軸管與陶瓷軸承間呈近乎線接觸之小面積接觸，
          而在陶瓷軸管與陶瓷軸承間的間隙小於8μm時，也不
          會因摩擦力過大、潤滑油的黏滯作用、或微粒聚積阻
          塞而有無法轉動之問題。因此亦可採用2至8μm範圍
          之間隙，使防止晃動、降低噪音、減少熱能產生（能
          耗）的效果更好，使風扇的壽命更長。【說明書創作
          說明(9)頁第7行以下】。
        (4)由上種種敘述，已可清楚系爭案為解決其母案技術缺
          點，以及系爭案該主要技術特徵之創作目的、技術手
          段、功效，且系爭案亦利用「其特徵在於」等文字，
          將系爭案母案之技術與系爭案追加創作之主要技術特
          徵加以區分，因此，系爭案之主要技術特徵應僅在該
          「其特徵在於」之後續部分。
      5.系爭案不具進步性，違反審定時專利法第98條第2項規
        定：
        (1)專利審查基準載述：判斷是否能輕易完成時，係准予
          先前技術之各片斷部相互組合。請閱附件1之比較圖
          ，該比較圖分別為系爭案申請專利時所附之第1、2
          圖，第1圖為系爭案之母案所公開之習知技術，該第
          2圖為系爭案之主要技術特徵，比較該第1、2圖應可
          以發現，系爭案之主要技術特徵應僅在於該「陶瓷軸
          管2、2A」形狀上之差異（比較圖上之紅色部份），
          且系爭案之申請專利範圍第1項亦已用「其特徵在於
          ：」等文字指出系爭案之主要技術特徵在於：「該陶
          瓷軸管外壁及該陶瓷軸承內壁之一係形成為非圓柱面
          」，因此，系爭案是否具有進步性，應僅就系爭案該
          主要技術特徵是否為運用申請前既有之技術，而為熟
          習該項技術者所能輕易完成，且未能增進功效，加以
          審理；至於系爭案與其母案相同之技術部份，是否為
          各證據案所揭示應非所問。
        (2)系爭案申請專利範圍第1項不具進步性：
          系爭案經修正後申請專利範圍第1項之技術內容為
            ：「一種轉動體之支承構造，用於具有扇體之風扇
            ，包括：一陶瓷軸管，其一端開口係固接於該風扇
            之扇體；至少一陶瓷軸承，用以可轉動地支承該陶
            瓷軸管；一套管，緊密地套設於該陶瓷軸承之外圍
            ；以及一蓋件，用以固定該陶瓷軸管之一端及密封
            該另一端之開口，其特徵在於：該陶瓷軸管外壁及
            該陶瓷軸承內壁之一係形成為非圓柱面，且該陶瓷
            軸承內壁係沿圓周方向切削，以進一步減少其與陶
            瓷軸管的接觸面積」。
          系爭案之該「一種轉動體之支承構造，用於具有扇
            體之風扇，包括：一陶瓷軸管，其一端開口係固接
            於該風扇之扇體；至少一陶瓷軸承，用以可轉動地
            支承該陶瓷軸管；一套管，緊密地套設於該陶瓷軸
            承之外圍；以及一蓋件，用以固定該陶瓷軸管之一
            端及密封該另一端之開口。」等技術內容已如前述
            為其母案已公開之習知技術。
          系爭案申請專利範圍第1項係運用申請前該證據1已
            公開之技術，或該證據1 與其母案之片斷技術相組
            合，為熟習該項技術者所能輕易完成，且未能增進
            功效：
            Ａ、系爭案之「該陶瓷軸管外壁及該陶瓷軸承內壁
                之一係形成為非圓柱面」等技術，顧名思意，
                在「該陶瓷軸管外壁或該陶瓷軸承內壁之一形
                成為非圓柱面」即為其技術特徵當無疑問；且
                其係證據1 已公開之習知技術手段。按，系爭
                案之陶瓷軸管2係為散熱風扇之轉動體，即為
                習知之轉軸〔請閱系爭案申請專利說明書創作
                說明第1頁 (創作背景)第3行至第4行之敘述，
                及系爭案第1、2、3圖所示〕，系爭案僅係將
                該習知之「軸」稱為「陶瓷軸管」而已，實際
                上該「陶瓷軸管」與證據1之「軸」完全相同
                ，該二者僅有名稱之差異而已，被告於其訴願
                答辯書指稱訴願人訴願理由2.之(1)論述中「將
                軸承內壁與軸管外壁混為一談」，其顯然係故
                意導引訴願決定機關做錯誤之決定。
            Ｂ、證據1「軸具有一大1／2圓周之正圓周弧面之
                支持面，以及非正圓弧面，後者可為一平面或
                成等角佈設狀」技術手段，且為被告所不予否
                認，因此，系爭案之「該陶瓷軸管外壁及該陶
                瓷軸承內壁之一係形成為非圓柱面」片斷技術
                為運用申請前該證據1已公開之技術。
            Ｃ、本件被告稱：「‧‧‧，證據1並未涉及軸承
                之構形，故其軸承內壁仍是已習知之圓柱面，
                其並不具有系爭案上述之軸承內壁之構形特徵
                ，‧‧‧」等理由並不正確。因為，系爭案謂
                在「該陶瓷軸管外壁及該陶瓷軸承內壁之一係
                形成為非圓柱面」即為其特徵，因此，系爭案
                亦僅能在「該陶瓷軸管外壁及陶瓷軸承內壁之
                一形成為非圓柱面」，亦即，當系爭案在「陶
                瓷軸管外壁形成為非圓柱面」時，系爭案之「
                陶瓷軸承內壁即無法形成為非圓柱面」，否則
                其即有被告所稱之「有偏心而卡住以致於不能
                有效運作」問題，因此，在證據1已揭示有該
                片斷技術情形下，被告以證據1未具備系爭案
                軸承內壁之構形特徵相比較，其作法顯然有誤
                。
            Ｄ、被告續稱：「‧‧‧，以及其可更減少軸承與
                軸管之接觸面積，可減少潤滑液之粘滯及增加
                潤滑液之容置空間等功效，‧‧‧」等理由亦
                不正確，按，證據1之創作目的、功效己清楚
                之載述可減少軸與非滾珠軸承之軸孔間摩擦面
                積，其即與系爭案所述之可更減少軸承與軸管
                之接觸面積功效相同，以及，該證據1固未載
                述可減少潤滑液之粘滯及增加潤滑液之容置空
                間等功效，惟，該證據1之創作名稱已非常清
                楚之載述為「樞接在非滾珠軸承之軸構造」，
                而該非滾珠軸承即為習知之含油軸承，或如系
                爭案所稱之陶瓷軸承，而該非滾珠軸承（含油
                軸承）在與其軸相互之間充填潤滑液乃理所當
                然且為共知，此可以由證據1之申請專利說明
                書之創作說明(1)第15行所載述之：「中華民國
                專利公報公告第360341號，‧‧‧，軸座相對
                於軸承處，於其內緣凹設數溝槽而形成第二儲
                油部，以儲存潤滑油。‧‧‧」因此，該證據
                1在該軸所設具有一大1／2圓周之正圓周弧面
                支持面位置形成潤滑液之容置空間係屬習知，
                且由於該證據1之軸與非滾珠軸承之接觸面積
                減少，該證據1亦具有可減少潤滑液之粘滯等
                功效，因此，系爭案亦未能增進功效。
            Ｅ、小結：
                系爭案申請專利範圍第1項係運用申請前該證
                據1已公開之技術，或係其母案已公開之習知
                技術與證據1之片斷技術相組合，為熟習該項
                技術者所能輕易完成，且未能增進功效。
          系爭案申請專利範圍第1項係運用申請前該證據2已
            公開之技術，或該證據2與其母案之片斷技術相組
            合，為熟習該項技術者所能輕易完成，且未能增進
            功效：
            Ａ、證據2係揭示「一軸承裝置，其可轉動的支撐
                一軸桿12於一軸承11內，其設有數個徑向凸部
                選擇形成在該軸承11之內環面或該軸桿12之環
                面，該軸承11具有一油膜形成在該凸部及對應
                凸部之配合部之間，以供支撐該軸桿12」。
            Ｂ、系爭案之該「該陶瓷軸管外壁及該陶瓷軸承內
                壁之一係形成為非圓柱面」技術手段、構造，
                係與證據2完全相同，此可以由被告所述之「
                證據2為軸承裝置，其在軸承內壁或軸管外壁
                之一者設有半徑方向之突出部」可證，因此，
                系爭案之「該陶瓷軸管外壁及該陶瓷軸承內壁
                之一係形成為非圓柱面」片斷技術係運用申請
                前該證據2已公開之技術，為熟習該項技術者
                所能輕易完成。
            Ｃ、本件被告稱：「‧‧‧。證據2或其與證據1之
                相關技術之組合亦不具有上述理由(五)之功效，
                均不足以否定系爭案之進步性。」之處分理由
                應屬違誤。按，證據2稱「在軸承內壁或軸管
                外壁之一者設有半徑方向之突出部可形成容置
                處理面積」之技術手段，當然亦具有系爭案之
                「可更減少軸承與軸管之接觸面積，可減少潤
                滑液之粘滯及增加潤滑液之容置空間等功效」
                。系爭案係未能增進功效，本件被告之上述處
                分理由應屬違誤。
            Ｄ、被告於其訴願答辯書指稱「證據2中在軸承內
                壁或軸管外壁之一者上設有半徑方向之突出部
                ，其構造與系爭案上述之軸承內壁沿圓周方向
                形成切削之槽道，兩者顯然是不同之構造，證
                據2實質上亦不具有系爭案之功效增進者。」
                其理由亦顯然有誤。按，該證據2與系爭案均
                同在「軸承內壁」設「突出部」或「槽道」，
                而該「突出部」之底部即為該「槽道」，因此
                ，被告稱「兩者之構造不同」，其說詞實令人
                訝異。
            Ｅ、小結：
                系爭案申請專利範圍第1項僅係其母案已公開
                之習知技術與證據2之片斷技術相組合，且未
                能增進功效。
          結論：
            系爭案申請專利範圍第1項係運用申請前既有之技
            術或知識，而為熟習該項技術者所能輕易完成且未
            能增進功效，係不具進步性，應有違反審定時專利
            法第98條第2項規定。
        (3)系爭案申請專利範圍第2項至第8項不具進步性，違反
          審定時專利法第98條第2項規定：
          系爭案申請專利範圍第2項為其申請專利範圍第1項
            （獨立項）之附屬項，該申請專利範圍第3項為其
            申請專利範圍第2項（附屬項）之再附屬項，該申
            請專利範圍第4項為其申請專利範圍第2或3項（附
            屬項）之再附屬項，該申請專利範圍第5項為其申
            請專利範圍第1項（獨立項）之附屬項，該申請專
            利範圍第6項為其申請專利範圍第5項（附屬項）之
            再附屬項，該申請專利範圍第7項為其申請專利範
            圍第6項（附屬項）之再附屬項，該申請專利範圍
            第8項為其申請專利範圍第7項（附屬項）之再附屬
            項。其中申請專利範圍第2項至第4項係對其陶瓷軸
            管之細部描述，而該申請專利範圍第5項至第8項係
            對其陶瓷軸承之細部描述。
          本案申請專利範圍第2項至第4項稱「沿軸向切去一
            圓形陶瓷軸管的至少一段弧面，而使該陶瓷軸管外
            壁形成為非圓柱面」、「沿軸向切去一圓形陶瓷軸
            管的多數段等長度、等間隔但不相連的弧面，而使
            該陶瓷軸管的截面形成為接近正多邊形的形狀」、
            「該陶瓷軸管外壁未經切除之弧面與該陶瓷軸承內
            壁間之間隙係介於2至25μm之間」等技術內容，其
            亦與證據1之「軸具有一大1/2圓周之正圓周弧面之
            支持面，以及非正圓弧面」之技術手段，或證據2
            之「設有數個徑向凸部選擇形成在該軸桿12之環面
            」之技術手段完全相同，該申請專利範圍第2項至
            第4項係不具進步性。
          本案申請專利範圍第5項至第8項稱「沿軸向在一陶
            瓷軸承內壁切出至少一道凹槽，而使該陶瓷軸承內
            壁形成為非圓柱面」、「沿軸向在一陶瓷軸承內壁
            上切出多數道等寬度、等間隔之凹槽，而使該陶瓷
            軸承內壁形成為非圓柱面」、「凹槽與凹槽間之相
            對突出部端面係形成為圓弧面」、「該圓弧面端部
            與該陶瓷軸管外壁間之間隙係介於2至25μm之間」
            等技術內容，其亦與證據2之「設有數個徑向凸部
            選擇形成在該軸承11之內環面」之技術手段完全相
            同，該申請專利範圍第5項至第8項係不具進步性。
          結論：
            系爭案申請專利範圍第2項至第8項係運用申請前既
            有之技術或知識，而為熟習該項技術者所能輕易完
            成且未能增進功效，係不具進步性，應有違反審定
            時專利法第98條第2項規定。
        (4)系爭案申請專利範圍第9項至第11項不具進步性，違
          反審定時專利法第98條第2項規定：
          系爭案申請專利範圍第9、10、11項為其申請專利
            範圍第1項（獨立項）之附屬項，該附屬項更進一
            步揭示之技術內容分別為「該陶瓷軸管與該扇體接
            合的端部形成有嵌合缺口，以增強射出成型之扇體
            與陶瓷軸管之結合力」、「該陶瓷軸管與該扇體接
            合的端部形成有嵌合凹部，以增強射出成型之扇體
            與陶瓷軸管之結合力」、「該陶瓷軸管與該扇體接
            合的端部形成有嵌合凸部，以增強射出成型之扇體
            與陶瓷軸管之結合力」。
          按，在該陶瓷軸管與該扇體接合的端部形成有嵌合
            缺口、嵌合凹部或嵌合凸部，以增強射出成型之扇
            體與陶瓷軸管之結合力等技術手段，其亦與證據3
            之「軸桿9與扇體140接合的端部形成有嵌合凸部
            [A]，以增強射出成型之扇體與軸桿9之結合力」之
            技術手段完全相同，因此，該申請專利範圍第9項
            至第11項之技術內容僅係其母案與該證據1、3之片
            斷技術相組合，或其母案與該證據2、3之片斷技術
            相組合，其係不具進步性。
          結論：
            系爭案申請專利範圍第9項至第11項係運用申請前
            既有之技術或知識，而為熟習該項技術者所能輕易
            完成且未能增進功效，係不具進步性，應有違反審
            定時專利法第98條第2項規定。
      6.系爭案之技術特徵，確實為運用申請前既有之技術或知
        識，而為熟習該項技術者所能輕易完成且未能增進功效
        ：
        (1)系爭案申請專利範圍第1項之技術特徵，已如前述在
          於：「該陶瓷軸管外壁及該陶瓷軸承內壁之一係形成
          為非圓柱面，且該陶瓷軸承內壁係沿圓周方向切削，
          以進一步減少其與陶瓷軸管的接觸面積」。且該技術
          特徵係緣自其第2、3圖所示之實施例，即如其第2圖
          所示之在該陶瓷軸管2A的外壁形成為非圓柱面；或如
          其第3圖所示之在該陶瓷軸承4A的內壁形成為非圓柱
          面。以及與其第7a、7b圖所示之該陶瓷軸承內壁係沿
          圓周方向切削（該特徵係參加人於91年12月12日修正
          後始加入）。
        (2)經查，系爭案之「在該陶瓷軸管2A的外壁形成為非圓
          柱面」技術特徵，係與證據1之「軸10外壁係形成非
          正圓弧面」技術手段相同；系爭案之「在該陶瓷軸承
          4A的內壁形成為非圓柱面」技術特徵，係與證據2之
          「軸承11內壁係形成非圓柱面」技術手段相同；以及
          系爭案之「該陶瓷軸承內壁係沿圓周方向切削」，係
          與證據3之「軸承6內壁之表面形成數個第一動壓產生
          槽道33及數個第二動壓產生槽道34」技術手段相同，
          因此，系爭案之技術特徵，僅係利用證據1或證據2之
          一，與證據3 之片斷技術相組合。且系爭案申請專利
          範圍第1 項之整體技術內容亦僅係其第1 圖所公開之
          習知技術（系爭案母案）與證據1 或證據2 之1 與證
          據3 之片斷技術相組合，該片斷技術相組合為熟習該
          項技術者所能輕易完成，亦僅如原告準備書狀附件8
          、9 所示，將該各證據之藍色、紅色、綠色等部分相
          加即可完成。
        (3)被告認定：「證據1實質上並未涉及軸承之構造；證
          據2中之軸承內壁並未沿其圓周方向切削，故其不具
          有系爭案之技術特徵，亦不具有系爭案上述技術特徵
          所對應之可進一步地減少軸承與軸管之接觸面積，及
          可減少潤滑油之粘滯及增加潤滑液之容置空間之功效
          （系爭案說明書並未敘述有該功效）」。該理由實有
          混淆視聽且與事實不符。經查，系爭案之技術特徵在
          於：「該陶瓷軸管外壁及該陶瓷軸承內壁之一係形成
          為非圓柱面，且該陶瓷軸承內壁係沿圓周方向切削，
          以進一步減少其與陶瓷軸管的接觸面積」。按，該技
          術特徵僅需在該「陶瓷軸管外壁及該陶瓷軸承內壁」
          二者之一形成為非圓柱面即可，因此，縱如被告所認
          定「證據1實質上並未涉及軸承之構造」，然其亦無
          法否認證據1 揭示有「軸10外壁係形成非正圓弧面」
          技術特徵，更何況在該「在該陶瓷軸承4A的內壁形成
          為非圓柱面」技術特徵，亦與證據2 之「軸承11內壁
          係形成非圓柱面」技術特徵相同。此外，系爭案之「
          該陶瓷軸承內壁係沿圓周方向切削」技術特徵，亦與
          證據3 之「軸承6 內壁之表面形成數個第一動壓產生
          槽道33及數個第二動壓產生槽道34」技術特徵相同，
          因此，系爭案之技術特徵僅係證據1 及證據2 之一，
           與 證據3 之片斷技術相組合。另，被告認定系爭案
          「可進一步地減少軸承與軸管之接觸面積，及可減少
          潤滑油之粘滯及增加潤滑液之容置空間之功效（系爭
          案說明書並未敘述有該功效）」，係如系爭案說明書
          所載，緣自其「藉由切去至少一段陶瓷軸管外壁的弧
          面或在陶瓷軸承內壁形成至少一道凹槽，可使陶瓷軸
          管與陶瓷軸承間呈近乎線接觸之小面積接觸，而在陶
          瓷軸管與陶瓷軸承間的間隙小於8 μm 時，也不會因
          摩擦力過大、潤滑油的黏滯作用、或微粒聚積阻塞而
          有無法轉動之問題。因此亦可採用2 至8 μm 範圍之
          間隙，使防止晃動、降低噪音、減少熱能產生（能耗
          ）的效果更好，使風扇的壽命更長」。【說明書創作
          說明(9)頁第7 行以下】。則證據1 在軸10外壁係形成
          非正圓弧面、證據2 在軸承11內壁係形成非圓柱面，
          其即與系爭案具有相同之「可進一步地減少軸承與軸
          管之接觸面積」效果。再者，系爭案縱若具有「增加
          潤滑液之容置空間之功效」，亦僅係源自其「藉由切
          去至少一段陶瓷軸管外壁的弧面或在陶瓷軸承內壁形
          成至少一道凹槽」所致，其與證據1 、證據2 並無不
          同。又，系爭案「在軸承內壁沿其圓周方向切削」技
          術特徵，縱如其說明書所述，可以進一步減少其與陶
          瓷軸管的接觸面積等功效。惟此功效亦與證據3 「軸
          承6 內壁之表面形成數個第一動壓產生槽道33及數個
          第二動壓產生槽道34」具有相同功效，整體而言，系
          爭案並無功效增進可言。
      7.系爭案修正後申請專利範圍是否符合專利法規定，且是
        否可以實施？
        (1)系爭案修正後申請專利範圍第1項之技術內容如下：
          一種轉動體之支承構造，用於具有扇體之風扇，包括
          ：一陶瓷軸管，其一端開口係固接於該風扇之扇體；
          至少一陶瓷軸承，用以可轉動地支承該陶瓷軸管；一
          套管，緊密地套設於該陶瓷軸承之外圍；以及一蓋件
          ，用以固定該陶瓷軸管之一端及密封該另一端之開口
          ，其特徵在於：「該陶瓷軸管外壁及該陶瓷軸承內壁
          之一係形成為非圓柱面，且該陶瓷軸承內壁係沿圓周
          方向切削，以進一步減少其與陶瓷軸管的接觸面積」
          。
        (2)專利法第105條準用第22條第3項規定，說明書除了應
          載明申請專利範圍外，並應載明有關之先前技術、發
          明或創作之目的、技術內容、特點及功效，使熟習該
          項技術者能了解其內容並可據以實施。及「新型之技
          術內容、特點」中，應記載解決課題所採用技術手段
          及作用，並須記載使該新型之「技術內容、特點」具
          體化的實施例。必要時，更可記載具體的實驗數據或
          事實。
        (3)系爭案之上述修正加入「且該陶瓷軸承內壁係沿圓周
          方向切削，以進一步減少其與陶瓷軸管的接觸面積」
          等技術內容，依被告認定該加入之技術條件於91年7
          月11日之審定公告本第8頁第3至6行（4至7行始為正
          確）與圖7a、7b有揭示，未變更實質。
        (4)系爭案於其說明書第8頁第4至7行揭示「又，可用如
          第7a或7b圖所示之方式，對上述各種外形之陶瓷軸承
          4A再施加沿圓周方向之切削，使原先之長條狀弧面
          48縮減為更小的兩段或更多小段，以進一步減少其與
          陶瓷軸管的接觸面積」。
        (5)經查，系爭案之上述揭示且配合其第7a或7b圖所示，
          係對各種陶瓷軸承4A再施加沿圓周方向（外壁）之切
          削，與系爭案申請專利範圍第1項所界定之「該陶瓷
          軸承內壁」不符，該修正已變更實質。
        (6)再且，系爭案之上述修正，縱如其申請專利範圍第1
          項所界定在該「陶瓷軸承內壁」，且如其說明書所述
          「使原先之長條狀弧面48縮減為更小的兩段」（相對
          於圖7a之標號28位置），該「更小的兩段」為何？以
          及存在該「陶瓷軸承內壁」之那一段位置，均應要有
          所界定，否則該「只有兩小段長條狀弧面48之陶瓷軸
          承將無法支持該外壁形成有非圓柱面之陶瓷軸管旋轉
          」，系爭案之上述技術內容、特點，無法使熟習該項
          技術者能據以實施。
      8.系爭案修正後申請專利範圍是否不具進步性？
        (1)系爭案是否可以實施已如前述，於此不再贅述，茲僅
          就系爭案是否具進步性再加以論述，於此先予陳明。
        (2)系爭案在「該陶瓷軸管外壁及該陶瓷軸承內壁之一係
          形成為非圓柱面」技術特徵，僅能單獨存在於「該陶
          瓷軸管外壁形成為非圓柱面」，或「該陶瓷軸承內壁
          形成為非圓柱面」狀況下，即該「該陶瓷軸管外壁及
          該陶瓷軸承內壁不可同時形成為非圓柱面」，否則系
          爭案即有被告所稱之「有偏心而卡住以致於不能有效
          運作」之無法實施問題。
        (3)因此，系爭案之技術特徵可如被告補充答辯書所界定
          為下列二個獨立技術特徵：
          即「該陶瓷軸承內壁形成為非圓柱面後再將該陶瓷
            軸承內壁係沿圓周方向切削」技術特徵。
          或僅「該陶瓷軸管外壁（被告誤載為軸管內壁）形
            成為非圓柱面及該陶瓷軸承內壁係沿圓周方向切削
            」技術特徵。
          系爭案之上述二個獨立技術特徵，已如前述無法被
            共同存在（即該陶瓷軸管外壁及該陶瓷軸承內壁不
            可同時形成為非圓柱面）。
        (4)系爭案之「該陶瓷軸管外壁（2A）形成為非圓柱面」
          技術特徵與證據1「軸10(20、30)具有一大1／2圓周
          之正圓周弧面之支持面，以及非正圓弧面」技術特徵
          相同。系爭案之「該陶瓷軸承內壁形成為非圓柱面」
          技術特徵與證據2「數個徑向凸部11b選擇形成在該軸
          承11之內環面」技術特徵相同。以及系爭案修正加入
          「該陶瓷軸承內壁係沿圓周方向切削，以進一步減少
          其與陶瓷軸管的接觸面積」技術特徵，與證據3「軸
          承6內壁之表面形成數個第一動壓產生槽道33及數個
          第二動壓產生槽道34」技術特徵相同。
        (5)因此，系爭案申請專利範圍第1項之技術內容僅係其
          母案（系爭案圖1）所公開之習知技術與證據1及證據
          3之片斷技術相加，或僅係其母案（系爭案圖1）所公
          開之習知技術與證據2及證據3之片斷技術相加。
        (6)被告於行政訴訟答辯書所載：「證據1實質上並未涉
          及軸承之構造；證據2中之軸承內壁並未沿其圓周方
          向切削，故其並不具有系爭案之技術特徵，亦不具有
          系爭案上述技術特徵所對應之可更進一步地減少軸承
          與軸管之接觸面積，及可減少潤滑液之粘滯及增加潤
          滑液之容置空間之功效，系爭案相對之下仍具有進步
          性」等理由，顯有違反論理原則且與事實不符。
        (7)按，證據1之軸既揭示有與系爭案相同之軸管外壁形
          成為非圓柱面；或證據2之陶瓷軸承內壁揭示有與系
          爭案相同之形成為非圓柱面之片斷技術。因此，只
          要選擇證據1或證據2之其一技術，與該證據3揭示之
          軸承內壁沿其圓周方向切削之片斷技術相加，即與系
          爭案之二個獨立技術特徵相同，使該系爭案不具進步
          性。因此，該證據1並無涉及軸承構造必要，以及，
          該證據2中之軸承內壁縱未沿其圓周方向切削，被告
          尚不得因此即稱該證據1、證據2不具有系爭案之技
          術特徵，即稱系爭案具有進步性，且由該理由適可證
          明被告之處分，並未就系爭案是否為證據1與證據3之
          片斷技術相組合，或就系爭案是否為證據2與證據3之
          片斷技術相組合加以審理，被告之上述答辦理由顯然
          在混淆事實，圖造成鈞院之誤判。
        (8)更何況，系爭案所達成之「可更減少軸承與軸管之接
          觸面積，可減少潤滑液之粘滯及增加潤滑液之容置空
          間等功效」，亦存在該各證據中，因此，系爭案亦未
          能增進功效，系爭案係不具進步性。
      9.綜上所析，系爭案不具進步性，應有違反審定時專利法
        第98條第2 項規定，敬請判決如訴之聲明，將訴願決定
        、原處分均予以撤銷，暨第00000000A01 號應不予新型
        專利。
    (二)被告主張：
      1.異議審定書理由中已分別詳述證據1 至3 在運用之技術
        與知識上之差異，並分別述明證據1 至3 不具有系爭案
        之專利技術所達成之功效，據此才論證據1 至3 或其間
        之相關技術組合仍不足據以否定系爭案之進步性。起訴
        理由所謂之新穎性之審查方式並非事實，且係未完全了
        解該審定書內容而產生之誤解，先予敘明。此外系爭案
        係『轉動體之支承構造之追加(一)』，其特徵雖設定在其
        中陶瓷軸管之構造及形狀，但其僅係一局部構件而已，
        論斷系爭案之專利特徵仍應以該陶瓷軸管及與其組合之
        陶瓷軸承，套管之整體組合後之轉動體之支承構造為系
        爭案之裝置專利之技術特徵，這才是系爭案應論究之關
        鍵技術之所在。
      2.起訴理由刻意先予以拆解上述之支承構造，再強調其局
        部構件如何如何，其仍不能據以否定系爭案之整體支承
        構件相對於證據1 至3 或其組合仍具有功效上之增進之
        事實；證據1 實質上並未涉及軸承之構造；證據2 中之
        軸承內壁並未沿其圓周方向切削，故其並不具有系爭案
        之技術特徵，亦不具有系爭案上述技術特徵所對應之可
        更進一步地減少軸承與軸管之接觸面積，及可減少潤滑
        液之粘滯及增加潤滑液之容置空間之功效，系爭案相對
        之下仍具有進步性。另93年12月30日訴願決定書第6頁
        第8 行已敘明「‧‧‧經查，系爭案之母案第00000000
        號『轉動體之支撐構造』新型專利案，係訴願人於訴願
        程序始提出之證據，且該‧‧‧自非本件訴願所得審究
        之範圍‧‧‧」，故起訴理由謂原告於訴願階段始出之
        系爭案之母案，並非新證據云云，並非事實。
      3.如上述者，證據2 並未在其軸承內壁沿其圓周方向切割
        ，其既已不具系爭案上述之技術特徵，即已肯定其與系
        爭案所運用之技術手段與知識並不相同，況且其亦不具
        有系爭案上述技術特徵所對應產生之上述功效，故系爭
        案具有進步性。
      4.如上述系爭案第1 項獨立項所運用之技術知識與所有異
        議證據或其組合均不相同，系爭案該第1 項之技術特徵
        所產生之功效亦係所有證據或其組合所無者，故系爭案
        第1 項獨立項仍具有進步性，而其第2 至8 項附屬項係
        其進一步之實施形態，故亦均具有進步性。
      5.查系爭案申請專利範圍第1 項所述「其特徵在於：該陶
        瓷軸管外壁及該陶瓷軸承內壁之一係形成為非圓柱面，
        且該陶瓷軸承內壁係沿圓周方向切削，以進一步減小其
        與陶瓷軸管的接觸面積。」，其中該陶瓷軸管（系爭案
        圖1 、3 中元件符號2 及圖2 中元件符號2A）外壁及該
        陶瓷軸承（系爭案圖1 、3 中元件符號4 及圖2 中元件
        符號4A）內壁之一係形成為非圓柱面（參閱系爭案圖7a
        中元件符號30），再將陶瓷軸承內壁係沿圓周方向切削
        ，意即該陶瓷軸承內壁形成為非圓柱面後再將陶瓷軸承
        內壁係沿圓周方向切削，或僅該陶瓷軸管內壁形成為非
        圓柱面及該陶瓷軸承內壁係沿圓周方向切削。故系爭案
        申請專利範圍第1 項中所稱非圓柱面及沿圓周方向切削
        可同時於陶瓷軸承內壁形成，並無不可同時實施。
      6.綜上所述，被告原處分並無違法，敬請駁回原告之訴。
    (三)參加人主張：
      1.陶瓷轉動支承體應用於散熱風扇，主要係利用陶瓷材料
        之高機械強度、耐高溫、耐磨耗等優異特性，用以延長
        散熱風扇之使用壽命，達降低成本、低噪音及減廢之環
        保目的；唯高溫燒結後之陶瓷材料，質硬又無孔隙，無
        法含油用以潤滑轉動支撐組合，以致目前僅可用於中低
        轉速，唯有增加儲油空間及有效的潤滑機構、或降低相
        互間接觸摩擦面積，始可達成延長散熱風扇之使用壽命
        ，應用於高轉速，達到低噪音及減廢之環保目的。
      2.原告於西元1999年2月9日提出申請「轉動體之支承構造
        」，及2001年1 月7 日提出申請「轉動體之支承構造之
        追加(一)」新型專利，經被告審核核准專利在案，所揭露
        技術及方法如下：
        (1)採用抗張強度較實心陶瓷軸心（Ceramic solid
          shaft）更 佳的中空陶瓷軸管（Ceramic hollow
          tube），並作為儲油空間，及作為與扇體預埋射出固
          接結構之一種。
        (2)在中空軸管上形成有效導油潤滑機構。
        (3)配合至少一個陶瓷軸承支承轉動，屬於接觸式轉動組
          合。
        (4)可於陶瓷轉動支承組合元件之內表面及／或外表面實
          施各種較非精密尺寸要求之加工研磨，或形成一個以
          上凹槽，或形成非圓柱形表面，主要是要降低相互間
          接觸面積及摩擦力，另外亦可作為與扇體固接機構之
          應用。
        此種較非精密尺寸要求之加工研磨、或形成凹槽，或形
        成非圓柱形表面，有別於需相當精密尺寸要求，且採非
        接觸式轉動之動壓軸承的表面加工工序，該加工之精準
        度將直接影響到動壓軸承轉動時於表面所形成油層厚薄
        之穩定度，直接影響到轉動品質及平穩度，兩者加工工
        序及精準度是不同的。
      3.原告於第三準備書狀補充說明(4)及(6)指出說明書第8 頁
        第4 至7 行揭示「又，可用如第7a或7b圖所示之方式，
        對上述各種外形之陶瓷軸承4A再施加沿圓周方向之切削
        ，使原先之長條狀弧面48縮減為更小的兩段或更多小段
        ，以進一步減少其與陶瓷軸管的接觸面積」。原告主觀
        認定前述「外形」即指陶瓷軸承4A之「外壁」是斷章取
        義的錯誤；因上述說明書第8 頁第4 至7 行所說明，僅
        是說明書從第7 頁第7 行至第8 頁第7 行，就一個較佳
        實施例完整說明的一小段，整個完整較佳實施例說明，
        從說明書第7 頁第7 行開始，已明白說明「第8 圖為第
        3 圖中陶瓷軸承4A的立體圖。如圖所示，陶瓷軸承4A係
        以切削或研磨等方式在陶瓷軸承4 （虛線表示者）內壁
        形成四條軸向凹槽46，其中凹槽46間之相對突出部端面
        並加工成圓弧面48。而經過上述形成凹槽的加工後，陶
        瓷軸承4A的內壁即從原先之圓柱面變為如圖所示之非圓
        柱面，亦即其內壁的斷面形狀由圓型形變為如第9 圖所
        示之四辨花彩。」
      4.而第8 頁第4 行「又」係承接上一段的說明，即第8 頁
        第1 至第3 行說明「瓣等多瓣花形之外形，或如第lOa
        圖所示之僅形成一道凹槽及如第IOb 圖所示之形成兩道
        凹槽之外形，只要能夠使陶瓷軸承4A的內壁形成為非圓
        柱面即可」，前述就一較佳實施例之完整說明及配合相
        關圖示，已明白說明外形即指「陶瓷軸承內壁」，與申
        請專利範圍第1 項之事實相符，其技術內容、特點係可
        被輕易實施。
      5.原告於第3準備書狀補充說明(7)指出說明書「使原先之
        長條狀弧面48縮減為更小的兩段或更多小段」，不知「
        兩段或更多小段」在「陶瓷軸承內壁」位置？有關技術
        內容見第8 頁第4 至5 行說明「又，可用如7a或7b所示
        之『方式』，對上述各種外形之陶瓷軸承4A再施加沿圓
        周方向之切削」，在陶瓷軸管外壁及陶瓷軸承內壁切削
        位置，及「兩段或更多小段」位置，以進一步減少其與
        陶瓷軸管的接觸面積。
      6.綜上所述，原告長時間在轉動體之支承構造研發改良，
        主要是為延長轉動體如散熱風扇之使用壽命，達到降低
        噪音及減廢環保的目的，並經被告審核核准專利在案，
        嗣後亦看到有多位申請者於美國採用與原告相同或相近
        技術於不同轉動支承組合上應用，取得美國專利在案，
        證明原告當時研發成果有其實質進步性及功效。
    理  由
甲、程序方面
    本件原告經受合法通知，未於言詞辯論期日到場，核無行政
    訴訟法第218條準用民事訴訟法第386條各款所列情形，爰依
    被告之聲請由其一造辯論而為判決。
乙、實體方面
一、按凡對物品之形狀、構造或裝置之創作或改良，而可供產業
    上利用者，得依法申請取得新型專利，為系爭案核准審定時
    專利法第97條暨第98條第1項所規定。又「新型係運用申請
    前既有之技術或知識，而為熟習該項技術者所能輕易完成且
    未能增進功效時，雖無前項所列情事，仍不得依本法申請取
    得新型專利。」復為同法第98條第2項所明定。而公告中之
    新型，任何人認有違反首揭專利法第97條至第99條規定，依
    法得自公告之日起3個月內，備具異議書，附具證明文件，
    向專利專責機關提起異議。從而，系爭案有無違反專利法情
    事而應不予專利，依法應由異議人附具證據證明之，倘其證
    據不足以證明系爭案有違首揭專利法之規定，自應為異議不
    成立之處分。
二、本件系爭第00000000A01號「轉動體之支承構造之追加(一)」
    新型專利案，依其93年12月12日修正申請專利範圍審查，其
    申請專利範圍共有11項，其中第1 項為獨立項，第2 至11項
    為其附屬項。第1 項揭示「一種轉動體之支承構造，用於扇
    體之風扇，包括：一陶瓷軸管，為中空管體，‧‧‧；一套
    管，緊密地套設於該陶瓷軸承之外圍；以及一蓋件，用以固
    定該陶瓷軸管之一端及密封該另一端之開口；其特徵在於：
    該陶瓷軸管外壁及該陶瓷軸承內壁之一係形成為非圓柱面，
    且該陶瓷軸承內壁係沿圓周方向切削，以進一步減少其與陶
    瓷軸管的接觸面積。」原告所提異議證據計有：證據1 係89
    年6 月1 日審定公告之第00000000號「樞接在非滾珠軸承之
    軸構造」新型專利案；證據2 係西元1992年7 月14日公開之
    美國0000000 號專利案；證據3 係西元2000年9 月26日公開
    之美國第0000000 號專利案。經被告審查，認證據1 為樞接
    在非滾珠軸承之軸構造，其軸具有一大1 ／2 圓周之正圓周
    弧面之支持面，以及非正圓弧面，後者可為一平面或成等角
    佈設狀；證據2 為軸承裝置，其在軸承內壁或軸管外壁之一
    者上設有半徑方向之突出部，藉此形成容置處理面積，以產
    生一特定之油膜動態壓力效應，以防止在施加負載至軸管時
    ，軸管與軸承之實體接觸；證據3 為一馬達具有流體動力式
    軸承及使用此馬達之冷卻裝置，原告於異議理由所提該案相
    關之技術內部分為其中述及軸桿與自潤軸承之空隙係介於2
    至12um，以及軸桿與扇體間利用嵌合凸部之接合機制。系爭
    案與證據1 、2 及3 相較，證據1 並未涉及軸承之構形，故
    其軸承內壁仍是已習知之圓柱面，其並不具有系爭案上述之
    軸承內壁之構形特徵，以及其可更減少軸承與軸管間之接觸
    面積，可減少潤滑液之粘滯及增加潤滑液之容置空間等功效
    ，故證據1 不足以否定系爭案具進步性。又證據2 或其與證
    據1 之相關技術之組合，及證據3 或其與證據1 及2 之相關
    技術之組合，亦不具有前述系爭案所具有之功效，均不足以
    否定系爭案之進步性。系爭案未違反核准審定時專利法第98
    條第2 項規定，乃為異議不成立之處分。原告不服，依序提
    起訴願及行政訴訟；兩造及參加人之主張，各如事實欄所載
    ，其爭點厥為原告所提異議證據，是否足以證明系爭案係運
    用申請前既有之技術或知識，而為熟習該項技術者所能輕易
    完成且未能增進功效，而有違核准審定時專利法第98條第2
    項進步性之規定，不符新型專利之要件？
三、經查，系爭案之母案─第00000000號「轉動體之支承構造」
    新型專利案，於系爭案專利說明書及其第1 圖中，已清楚記
    載，其技術手段自系爭案申請日前即被充分揭示，此已存在
    卷內之先前技術，原告於爭訟程序中加以援引說明，自難謂
    為新證據，仍應予以審究，合先說明。次查，原告起訴意旨
    主要係謂：系爭案之「該陶瓷軸管的外壁形成為非圓柱面」
    技術特徵，係與證據1 之「軸10外壁係形成非正圓弧面」技
    術手段相同；系爭案之「該陶瓷軸承的內壁形成為非圓柱面
    」技術特徵，係與證據2 之「軸承11內壁係形成非圓柱面」
    技術手段相同；以及系爭案之「該陶瓷軸承內壁係沿圓周方
    向切削」，係與證據3 之「軸承6內壁之表面形成數個第一
    動壓產生槽道33及數個第二動壓產生槽道34」技術手段相同
    ，因此，系爭案之技術特徵，僅係利用證據1 或證據2 之一
    與證據3 之片斷技術相組合等語。是原告亦不否認證據1 、
    2 、3 均不能單獨證明系爭案不具進步性；且證據1 、2 均
    未揭示系爭案之「該陶瓷軸承內壁係沿圓周方向切削」之技
    術特徵。又查，證據3 為一馬達具有流體動力式軸承及使用
    此馬達之冷卻裝置，依原告於異議理由所提該案相關之技術
    為「該軸桿9 及自潤軸承6 間之空隙設計係介於2 至12um。
    該油液14潤滑該槽道33、34，以作為該軸桿9 及自潤軸承6
    之潤滑劑。‧‧‧該槽道33、34可選擇形成在該軸桿9 外壁
    或形成在該自潤軸承6 之內壁。」（見原告所提證據1 中譯
    本），且其所欲證明已揭示者為系爭案申請範圍第4 、8 項
    「軸管外壁與軸承內壁間之間隙」及第11項「軸管與扇體接
    合的端部形成有嵌合凸部，以增加結合力。」（見原告所提
    異議申請書第10、11頁及第15、16頁），相較於系爭案申請
    專利範圍第1 項所載「該陶瓷軸承內壁係沿圓周方向切削」
    之技術特徵，顯然有別，尚難謂證據3 已揭示系爭案之「該
    陶瓷軸承內壁係沿圓周方向切削」之技術特徵。況查，系爭
    案申請專利範圍第1 項所載之技術特徵為「該陶瓷軸管外壁
    及該陶瓷軸承內壁之一係形成為非圓柱面，且該陶瓷軸承內
    壁係沿圓周方向切削，以進一步減小其與陶瓷軸管的接觸面
    積。」換言之，該陶瓷軸管外壁及軸承內壁，僅能其中之一
    形成為非圓柱面，不能同時為非圓柱面（否則，會有偏心而
    卡住之情形），然後再將陶瓷軸承內壁係沿圓周方向切削，
    意即該陶瓷軸承內壁形成為非圓柱面後再將陶瓷軸承內壁沿
    圓周方向切削，或僅該陶瓷軸管外壁形成為非圓柱面及該陶
    瓷軸承內壁係沿圓周方向切削；其排列組合方式，並不單純
    。按進步性之判斷，雖准予先前技術之各片斷相互組合，惟
    此組合係以熟習該項技術者能輕易完成者為限。是本件縱如
    原告所述，系爭案之各部分技術特徵已分別為證據1 、2 、
    3 所揭示，惟是否組合證據1 或2 與3 之片斷技術，再加上
    系爭案之母案，熟習該項技術者即能輕易完成系爭專利，顯
    有疑義，原告就此並未舉證以實其說，徒以圖式加以拼湊，
    自難採取。
四、原告另訴稱系爭案修正後申請專利範圍已變更實質，不符合
    專利法規定，且不能據以實施乙節。查，系爭案修正前專利
    說明書第8 頁第4 至7 行之說明，係承續第7 頁之說明而來
    ，第7 頁第7 行至第13行已記載「第8 圖為第3 圖中陶瓷軸
    承4A的立體圖。如圖所示，陶瓷軸承4A係以切削或研磨等方
    式在陶瓷軸承4 （虛線表示者）『內壁』形成四條軸向凹槽
    46 ， 其中凹槽46間之相對突出部端面並加工成『圓弧面48
    』。而經過上述形成凹槽的加工後，陶瓷軸承4A的『內壁』
    即從原先之圓柱面變為如圖所示之非圓柱面，亦即其內壁的
    斷面形狀由圓型形變為如第9 圖所示之四辨花彩。」故第8
    頁第4 行至第7 行記載「又，可用如第7a或7b圖所示之方式
    ，對上述各種外形之陶瓷軸承4A再施加沿圓周方向之切削，
    使原先之長條狀『弧面48』縮減為更小的兩段或更多小段，
    以進一步減少其與陶瓷軸管的接觸面積。」其中所稱沿圓周
    方向切削之部位，顯指陶瓷軸承4A之「內壁」而言，與申請
    專利範圍第1 項所載「該陶瓷軸承內壁係沿圓周方向切削」
    ，並無不同。原告徒以系爭案說明書第8 頁第4 、5 行記載
    之陶瓷軸承4A之前有「外形」二字，即主觀認定係指陶瓷軸
    承4A 之 「外壁」，並進而推論系爭案修正後申請專利範圍
    已變更實質，顯係斷章取義之錯誤。又如前揭說明書第8 頁
    第4 至7行 所述，可用如7a或7b所示之「方式」，對上述各
    種外形之陶瓷軸承4A再施加沿圓周方向之切削，自然可使原
    先之長條狀弧面48縮減為更小的兩段或更多小段，以進一步
    減少其與陶瓷軸管的接觸面積，實施上並無任何困難，原告
    訴稱不能據以實施云云，亦嫌無據。
五、綜上所述，原告所提異議證據1 、2 、3 及其組合，尚難證
    明系爭案違反核准審定時專利法第98條第2 項進步性規定。
    原告所訴，核不足採。從而，被告所為本件異議不成立之處
    分，洵無違誤，訴願決定予以維持，亦無不合。原告訴請撤
    銷訴願決定及原處分，並命被告為異議成立之處分，均無理
    由，應予駁回。
丙、據上論結，本件原告之訴為無理由，依行政訴訟法第98條第
    3 項前段、第218 條、民事訴訟法第385 條第1 項前段，判
    決如主文。
中    華    民    國    95    年     6    月    8     日
                    第二庭審判長法  官  徐  瑞  晃
                                法  官  蕭  惠  芳
                                法  官  李  得  灶
上為正本係照原本作成。
如不服本判決，應於送達後20日內向本院提出上訴狀並表明上訴
理由，如於本判決宣示後送達前提起上訴者，應於判決送達後20
日內補提上訴理由書（須按他造人數附繕本）。
中    華    民    國    95    年     6    月   15     日
                                書記官  陳  清  容


司法院資訊處製作；財團法人民間司法改革基金會備份。
